【裁判字號】    99,簡上,11
【裁判日期】    990825
【裁判案由】    確認通行權存在
【裁判全文】
臺灣臺南地方法院民事判決              99年度簡上字第11號
上  訴  人  乙○○
            甲○○
被  上訴人  丙○○
上列當事人間請求確認通行權存在事件，上訴人不服本院新市簡
易庭民國98年12月14日所為第一審判決（98年度新簡字第328號
）提起上訴，經本院於99年8月11日言詞辯論終結，判決如下：
    主    文
原判決關於駁回上訴人乙○○後開第二項、第三項之訴部分，及
訴訟費用之裁判均廢棄。
確認上訴人乙○○於被上訴人所有坐落台南縣山上鄉○○段58地
號如附圖一編號A所示之土地，有通行權。
被上訴人應將如附圖一編號A所示土地之地上物除去，容忍上訴
人乙○○通行，並不得有任何妨礙上訴人乙○○通行之行為。
上訴人甲○○之上訴駁回。
第一、二審訴訟費用由上訴人甲○○及被上訴人各負擔二分之一
。
    事    實
甲、上訴人方面：
壹、聲明：求為判決：
一、原判決廢棄。
二、上開廢棄部分，確認上訴人對於被上訴人所有坐落台南縣山
    上鄉○○段58地號（原為山上鄉○○段294地號，下稱系爭5
    8地號土地）如附圖一編號A所示之土地，有通行權。
三、被上訴人應將如附圖一編號A所示土地之地上物除去，容忍
    上訴人通行，並不得有任何妨礙上訴人通行之行為。
貳、陳述：除與原判決記載相同者，茲引用之外，補稱：
一、上訴人等所有坐落台南縣山上鄉○○段295地號土地（現為
    媽祖段52號地號土地，下稱系爭52地號土地），原為上訴人
    等之父親楊萬魯與被上訴人丙○○之養父楊萬草所共有，該
    筆土地於民國66年10月17日以前，因與公路無適宜之聯絡致
    不能為通常之使用，須通行相鄰之被上訴人父親楊萬草所有
    系爭58地號土地，以至同段59地號之村道。為此，上訴人等
    之父親楊萬魯、被上訴人丙○○之養父楊萬草於66年10月17
    日，曾就系爭58地號土地留置道路及供通行事項，訂有共有
    建地留置道路契約書（下稱系爭契約書）：「2、楊萬魯向
    楊萬草購買山上段294號內中建地，由山上段295號鄰接處起
    ，寬6台尺由西至東接村道路止，供楊萬尚、楊萬草通行，
    購買價款新台幣（下同）3萬元，已由楊萬魯交由楊萬草收
    訖。」，據系爭契約書約定，既然被上訴人之父親楊萬草已
    收受上訴人等之父親楊萬魯所交付之通行權及所有權轉讓之
    對價款3萬元，被上訴人之父親楊萬草即負有提供該部分土
    地供楊萬尚、楊萬魯等人通行之義務。
二、被上訴人既係繼承伊父親楊萬草而取得系爭58號土地之所有
    權，則亦應承繼其父親楊萬草依系爭契約書之約定，對於楊
    萬尚及楊萬魯之繼承人即上訴人二人，提供系爭58地號土地
    上由系爭52地號土地鄰接處起，寬6台尺由西至東接村道路
    （即媽祖段59地號土地）通行之義務。
三、然被上訴人於87年興建一棟坐落於系爭58地號土地上之三層
    樓房屋，擋住該通行道路。訴外人楊萬尚、楊萬豫等，因此
    通行道路受阻，其後代子孫，即提訴訟請求確認通行權存在
    。被上訴人於鈞院94年度訴字第787號分割共有物事件審理
    時承認：「．．．原告與被告應將占用之部分面積地上物拆
    除，做為共同道路用地，連接庚部分留供共同道路，通往59
    地號社區公路，及為保留被告乙部分，現狀完整有人居住之
    房屋，拆除年久老舊且無人居住之房屋（即丁、戊部分），
    雖被告丙部分（被上訴人舊屋）有人居住，願拆除地上建物
    房屋，作為己部分面積148.67平方公尺共用道路用地．．
    ．」等，顯見被上訴人在鈞院94年度訴字第787號庭上承認
    事實存在，為何被上訴人於原審卻不承認事實，出爾反爾。
四、系爭契約書各契約當事人固已亡故，然每房子孫，手上均有
    契約書正本，被上訴人尚且在他案中提出系爭契約書（除上
    訴人持有外，尚有楊萬尚之孫楊祐榮及楊萬豫之孫楊正銘等
    人皆持有契約書；楊萬尚之孫楊祐榮於鈞院94年訴字第787
    號當庭提出系爭契約書，楊萬豫之孫楊正銘曾於97年10月20
    日上午10時於山上鄉調解委員會之調解會中，提出該契約書
    ），據為主張對自己有利之事實，足見系爭契約書，不論形
    式或實質上均屬真正，被上訴人自應受該通行契約書之拘束
    。
乙、被上訴人方面：
壹、聲明：上訴駁回。
貳、陳述：除與原判決記載相同者，茲引用之外，補稱：
一、就上訴人所提之系爭契約書，被上訴人否認其形式及實質內
    容之真正，應請上訴人舉證以明。理由如下：
（一）被上訴人從未聽聞有系爭契約書，況觀系爭契約書上立契
      約書人欄下之簽名字跡，用肉眼即可判斷應為同一人所簽
      寫，故系爭契約書應非真正。又依法律之規定，有使用文
      字之必要者，得不由本人自寫，但必須親自簽名。如有用
      印章代簽名者，其蓋章與簽名生同等之效力。如以指印、
      十字或其他符號代簽名者，在文件上，經二人簽名證明，
      亦與簽名生同等之效力，民法第3條定有明文。系爭契約
      書上之簽名用肉眼即可判斷應為同一人所簽寫，顯非系爭
      契約書上所示之立契約書人楊萬豫、楊萬尚、楊萬草、楊
      萬魯所親自簽名。又其中楊萬尚之名字下，並未蓋用印章
      ，僅有指印代之，但並未有二人簽名證明該指印之真正，
      援依前揭規定，系爭契約書顯無法證明其上所示之意旨，
      故上訴人主張渠4人有訂立系爭契約書並有系爭契約書所
      載之約定事項云云，自應提出其他有利之證據以明。
（二）自66年迄今，上訴人或其父楊萬魯從未持系爭契約書向被
      上訴人或父親楊萬草主張契約上所載購買土地之權利，故
      該契約書之真正實屬有疑。
（三）被上訴人於上訴人所主張之位置建築房屋多年，若雙方確
      曾書立系爭契約書，上訴人或其父楊萬魯殆無可能未曾有
      何異議或主張。
（四）上訴人雖主張楊萬尚之孫楊祐榮、楊萬豫之孫楊正銘皆持
      有系爭契約書，並曾提出於法院及調解委員會，惟就被上
      訴人所知，渠等所謂持有之系爭契約書，均係影印自上訴
      人所持系爭契約書之影本。
（五）上訴人主張被上訴人曾於他案中提出系爭契約書云云，並
      不實在。兩造間另有之訴訟為鈞院98年度訴字第276號分
      割共有物訴訟，被上訴人於該案中亦一再否認系爭契約書
      之真正。
二、退萬步言，縱認系爭契約書為真正，兩造間就系爭土地應屬
    買賣關係，上訴人依系爭契約書得請求之權利，顯已罹於時
    效而消滅，被上訴人主張時效之抗辯。理由如下：
（一）系爭契約書若屬真正，兩造就系爭土地之法律關係，依第
      2項約定係記載：「楊萬魯向楊萬草購買山上段294號內中
      建地，由山上段295號鄰接處起，寬6台尺由西面至東面接
      村道路止，供楊萬尚、楊萬草通行，購買價款3萬元，即
      日由楊萬魯交付楊萬草收訖。」，足證依系爭契約書所示
      ，係楊萬魯與楊萬草間，就系爭山上段294號（現為媽祖
      段58號）土地成立買賣契約，至於記載有「供楊萬尚、楊
      萬草通行」等語，僅係說明楊萬魯購買系爭土地之目的，
      而非通行權之約定，上訴人主張依系爭契約書，被上訴人
      之父楊萬草即負有移轉約定面積土地所有權予楊萬尚及提
      供該部分土地供楊萬尚、楊萬草通行之義務云云，顯與系
      爭契約書所載內容不符。
（二）承上，依系爭契約書所載，楊萬魯與楊萬草間就系爭土地
      既係屬買賣關係，系爭契約書所載日期為66年10月17日，
      則縱認楊萬魯之繼承人即上訴人得依買賣契約之法律關係
      請求楊萬草之繼承人即被上訴人移轉約定面積土地所有權
      ，惟因已逾15年之請求權時效，被上訴人於此主張時效之
      抗辯，上訴人提起本件確認之訴並請求被上訴人拆除地上
      物等情，顯無確認利益存在，亦無理由。
（三）又依系爭契約書所示之通行方式，僅有6台尺寬，即約1.8
      公尺寬，亦與今之建築技術規則所規定須留設5米之通路
      規定不符。
    理    由
壹、本件上訴人起訴主張：上訴人所有系爭52地號土地，原為上
    訴人之父親楊萬魯與被上訴人之養父楊萬草所共有，系爭52
    地號土地於66年10月17日以前，因與公路無適宜之聯絡致不
    能為通常之使用，須通行相鄰楊萬草所有系爭58地號土地，
    以至同段59地號之村道。為此，楊萬魯與楊萬草於66年10月
    17日，曾就系爭52地號土地留置道路及供通行事項，訂有系
    爭契約書，契約書載明：「．．．楊萬魯向楊萬草購買山上
    段294號（重測後為山上鄉○○段58號）內中建地，由山上
    段295號（重測後為山上鄉○○段52號）鄰接處起，寬6台尺
    由西至東接村道路止，供楊萬尚、楊萬草通行，購買價款新
    台幣3萬元，已由楊萬魯交由楊萬草收訖。」，被上訴人之
    父親楊萬草已收受上訴之父親楊萬魯所交付之通行權及所有
    權轉讓之對價款3萬元，上訴人依繼承及系爭契約書之法律
    關係，自可請求被上訴人將其所有系爭58地號如附圖一編號
    A所示土地之地上物除去，容忍上訴人通行，並不得有任何
    妨礙上訴人通行之行為。
貳、被上訴人則以：被上訴人否認系爭契約書形式及實質內容之
    真正。退萬步言，縱認系爭契約書為真正，兩造間就系爭58
    地號土地應屬買賣關係，上訴人依系爭契約書得請求之權利
    ，顯已罹於時效而消滅，被上訴人主張時效之抗辯云云，資
    為抗辯。
參、兩造不爭執之事實：
一、系爭52地號土地原為訴外人楊萬尚、楊萬草、楊萬魯及楊萬
    豫4人所共有。目前為被上訴人、上訴人乙○○、訴外人楊
    博舜、訴外人楊忠諺所共有。
二、系爭58號土地係被上訴人繼承自楊萬草而取得所有權。
三、上訴人提出之系爭契約書載明：「立契約書人楊萬尚、楊萬
    豫、楊萬草、楊萬魯四人係坐落山上段295號建地之共有人
    ，今因留置道路訂立左列條件：一、山上段295號之西面，
    由北至南原留置之道路廢除，但楊萬豫仍應留路供楊萬魯無
    條件通行。二、楊萬魯向楊萬草購買山上段294號內中建地
    ，由山上段295號鄰接處起，寬6台尺由西面至東面接村道路
    止，供楊萬尚、楊萬草通行，購買價款新台幣3萬元正，即
    日由楊萬魯交付楊萬草收訖。」（被上訴人否認該契約書之
    真正）。
四、系爭52地號土地現有如附圖二所示編號A、B之一層樓三合院
    ，編號C、D之一層樓平房，編號E之鐵皮屋。系爭52地號土
    地南邊及東邊之同段53、54、55、59、62、60地號土地係寬
    約10米道路，系爭52地號土地東北邊之同段51-3地號土地係
    寬約2.2米之柏油路，該柏油路連接同段60地號土地之10米
    寬道路。系爭58地號土地上有如附圖二編號F之三層樓磚造
    房屋，編號G鐵皮加蓋倉庫，編號G倉庫之東邊並無圍牆，僅
    有一矮牆及鐵門，西邊留有寬約80公分之通道（門）通往系
    爭52地號土地，編號G倉庫現供停放車輛、堆置紙箱、泡茶
    的桌椅，編號H是石棉瓦鐵皮屋，現為倉庫使用，供停放汽
    車、堆置紙箱、農用機具、鋁梯等雜物；編號H鐵皮屋的西
    北邊與系爭52地號土地相鄰處有一寬約3.5米高約1米之圍牆
    。
五、上訴人二人係楊萬魯之繼承人。楊萬魯之繼承人已於95年間
    就楊萬魯之遺產分割完畢。
六、上訴人原可通行系爭58地號土地至同段59地號土地之道路，
    嗣因被上訴人於87年間在58地號土地上興建房屋又搭建鐵皮
    倉庫後，始無法通行系爭58地號土地至同段59地號土地之道
    路。
肆、得心證之理由：
    本案爭執之關鍵在於：系爭契約書是否真正？如係真正，上
    訴人得否主張通行如附圖一編號A所示之土地？經查，
一、按確認法律關係之訴，非原告有即受確認判決之法律上利益
    者，不得提起之，民事訴訟法第247條第1項前段定有明文。
    所謂即受確認判決之法律上利益，凡法律關係之存否於當事
    人不明確，致原告私法上之地位有受侵害之危險，而得以對
    於被告以確認判決除去者，均屬之。經查，上訴人本於繼承
    及系爭契約書之法律關係，主張被上訴人應容忍其通行如附
    圖一編號A所示土地，然為被上訴人所否認，致上訴人無法
    通行如附圖一編號A所示土地，顯徵此項法律關係之不明確
    ，致上訴人在私法上之地位有受侵害之危險。因之，上訴人
    對被上訴人提起本件確認之訴，欲藉確認判決以除去其危險
    ，堪認有即受確認判決之法律上利益，先予敘明。
二、上訴人主張其父親楊萬魯、被上訴人之養父楊萬草及訴外人
    楊萬尚、楊萬豫4人於66年10月17日有書立系爭契約書，業
    據提出系爭契約書為證，被上訴人於本院審理時雖否認楊萬
    尚、楊萬豫、楊萬草、楊萬魯有書立系爭契約書，惟查，被
    上訴人於本院94年度新調字第49號分割共有物事件94年7月6
    日調解期日及於本院94年度訴字第787號分割共有物事件所
    提出之94年9月28日民事答辯狀均主張楊萬尚、楊萬豫、楊
    萬草、楊萬魯4人有書立系爭契約書，業據本院調閱本院94
    年度新調字第49號、94年度訴字第787號卷查明屬實，被上
    訴人於本案翻異前詞，否認楊萬尚、楊萬豫、楊萬草、楊萬
    魯有書立系爭契約書，有違誠信原則，自不足採。應以上訴
    人主張楊萬尚、楊萬豫、楊萬草、楊萬魯確有書立系爭契約
    書，較可採信。
三、上訴人乙○○得請求通行如附圖一編號A所示之土地：
（一）楊萬尚、楊萬豫、楊萬草、楊萬魯確有書立系爭契約書，
      業如前述，從系爭契約書記載：「立契約書人楊萬尚、楊
      萬豫、楊萬草、楊萬魯四人係坐落山上段295號建地之共
      有人，今因留置道路訂立左列條件：一、山上段295號之
      西面，由北至南原留置之道路廢除，但楊萬豫仍應留路供
      楊萬魯無條件通行。二、楊萬魯向楊萬草購買山上段294
      號內中建地，由山上段295號鄰接處起，寬6台尺由西面至
      東面接村道路止，供楊萬尚、楊萬草通行，購買價款新台
      幣3萬元正，即日由楊萬魯交付楊萬草收訖。」可知，楊
      萬魯當初向楊萬草購買山上段294地號即系爭58地號寬6台
      尺之土地，其主要目的是要供楊萬魯自己及楊萬尚、楊萬
      草通行。被上訴人主張楊萬魯與楊萬草就該6台尺寬之土
      地係成立買賣契約，至於系爭契約書記載「供楊萬尚、楊
      萬草通行」等語，僅係說明楊萬魯購買該6台尺寬土地之
      目的，而非通行權之約定云云，尚難採信。楊萬魯當初向
      楊萬草購買系爭58地號寬6台尺之土地，其主要目的既係
      供楊萬魯自己及楊萬尚、楊萬草通行，則楊萬魯之繼承人
      即上訴人乙○○自得本於繼承及系爭契約書之法律關係，
      請求楊萬草之繼承人即被上訴人容忍其通行該6台尺寬之
      土地。
（二）按請求權，因15年間不行使而消滅。但法律所定期間較短
      者，依其規定。消滅時效，自請求權可行使時起算。以不
      行為為目的之請求權，自為行為時起算，民法第125條、
      第128條分別定有明文。上訴人乙○○得請求被上訴人容
      忍其通行系爭58地號寬6台尺之土地，業如前述，該以被
      上訴人不行為（容忍上訴人乙○○通行）為目的之請求權
      ，其消滅時效，應自被上訴人阻撓上訴人乙○○通行58地
      號寬6台尺之土地開始起算。查上訴人乙○○係因被上訴
      人於87年間在系爭58地號土地上興建房屋又搭建鐵皮倉庫
      後，始無法通行系爭58地號土地至同段59地號土地之道路
      ，為兩造所不爭執，依上開說明，上訴人乙○○請求被上
      訴人容忍其通行系爭58地號寬6台尺之土地之請求權消滅
      時效，應自87年開始起算，而上訴人乙○○係於98年7月9
      日提起本件訴訟（有起訴狀在卷可稽），請求被上訴人容
      忍其通行系爭58地號寬6台尺之土地，尚未逾15年，其請
      求權並未罹於時效而消滅。被上訴人抗辯：上訴人乙○○
      依系爭契約書得請求之權利，顯已罹於時效而消滅云云，
      不足採信。
（三）上訴人乙○○就系爭58地號土地寬6台尺之土地有通行權
      ，已如前述，惟系爭契約書僅記載該6台尺寬之土地係由
      系爭52地號土地鄰接處起，由西面至東面接村道路（即同
      段59地號土地）止，並未特定該6台尺寬土地之位置，上
      訴人亦自承系爭契約書沒有特定通行的位置，則上訴人依
      系爭契約書請求通行系爭58地號土地時，自應參考民法第
      787條第2項規定之立法精神，選擇對系爭58地號土地損害
      最少之處所及方法為之。經查，系爭58地號土地上有如附
      圖二編號F之三層樓磚造房屋，編號G鐵皮加蓋倉庫，編號
      G倉庫之東邊並無圍牆，僅有一矮牆及鐵門，西邊留有寬
      約80公分之通道（門）通往系爭52地號土地，編號G倉庫
      現供停放車輛、堆置紙箱、泡茶的桌椅，編號H是石棉瓦
      鐵皮屋，現為倉庫使用，供停放汽車、堆置紙箱、農用機
      具、鋁梯等雜物；編號H鐵皮屋的西北邊與系爭52地號土
      地相鄰處有一寬約3.5米高約1米之圍牆，業如前述，本院
      審酌如附圖一編號A所示之位置係在系爭58地號土地之最
      北邊，上訴人乙○○選擇通行該位置，被上訴人可保持其
      餘58地號土地之完整性，且如附圖一編號A所示之位置現
      係石棉瓦鐵皮屋，如加以拆除供上訴人乙○○通行，對被
      上訴人之損害不大等情，認上訴人乙○○依系爭契約書之
      約定，請求通行如附圖一編號A所示之土地，為有理由。
四、楊萬尚、楊萬豫、楊萬草、楊萬魯之所以書立系爭契約書，
    係因楊萬尚、楊萬豫、楊萬草、楊萬魯當時係系爭52地號土
    地之共有人，因系爭52地號土地須經過相鄰之系爭58地號土
    地，始能到達同段59地號土地之道路，楊萬尚、楊萬豫、楊
    萬草、楊萬魯為解決系爭52地號土地之通行問題，始書立系
    爭契約書。系爭契約書之目的既係為解決系爭52地號土地所
    有權人通行相鄰之系爭58地號土地之通行問題，解釋上本於
    系爭契約書所生之通行權，自應依附於系爭52地號土地所有
    權而存在，即應與系爭52地號土地所有權共其命運。楊萬魯
    之繼承人得本於繼承及系爭契約書之法律關係，請求楊萬草
    之繼承人容忍其通行系爭58地號上如附圖一編號A之土地，
    業如前述，惟依上開說明，楊萬魯之繼承人依系爭契約書請
    求楊萬草之繼承人即被上訴人容忍其通行系爭58地號上如附
    圖一編號A土地之權利，應與系爭52地號土地所有權共其命
    運，亦即須自楊萬魯繼承系爭52地號土地所有權之繼承人，
    始擁有系爭契約書所約定之通行權，未自楊萬魯繼承系爭52
    地號土地所有權之繼承人，或繼承後已轉讓系爭52地號土地
    所有權之繼承人，自不得再主張系爭契約書所約定之通行權
    。查上訴人二人係楊萬魯之繼承人，楊萬魯之繼承人已於95
    年間就楊萬魯之遺產分割完畢，上訴人乙○○係系爭52地號
    土地之共有人，上訴人甲○○現非系爭52地號土地之共有人
    ，業如前述，則依上開說明，僅上訴人乙○○擁有系爭契約
    書所約定之通行權，上訴人甲○○則無系爭契約書所約定之
    通行權。從而，上訴人甲○○依繼承及系爭契約書之法律關
    係，請求被上訴人容忍其通行如附圖一編號A之土地，並將
    該土地之地上物拆除，自屬無據，不應准許。
伍、綜上所述，上訴人乙○○依繼承及系爭契約書之法律關係，
    請求確認上訴人乙○○就被上訴人所有系爭58地號上如附圖
    一編號A所示之土地，有通行權；被上訴人應將如附圖一編
    號A所示土地之地上物除去，容忍上訴人乙○○通行，並不
    得有任何妨礙上訴人乙○○通行之行為，為有理由，應予准
    許。上訴人甲○○依繼承及系爭契約書之法律關係，請求確
    認上訴人甲○○就被上訴人所有系爭58地號上如附圖一編號
    A所示之土地，有通行權；被上訴人應將如附圖一編號A所示
    土地之地上物除去，容忍上訴人甲○○通行，並不得有任何
    妨礙上訴人甲○○通行之行為，為無理由，應予駁回。原審
    就上開應准許部分，為上訴人乙○○敗訴之判決，尚有未洽
    ，上訴意旨求予廢棄改判，為有理由，爰由本院予以廢棄改
    判如主文第2項、第3項所示。至於上開不應准許部分，原審
    為上訴人甲○○敗訴之判決，理由雖有不同，但結論並無二
    致，上訴意旨求予廢棄改判，為無理由，應駁回其上訴。
陸、本件待證事實已臻明確，兩造其餘攻擊防禦及舉證，於判決
    結果已不生影響，爰不一一詳為論述，附此敘明。
柒、據上論結，本件上訴為一部有理由，一部無理由，依民事訴
    訟法第436條之1第3項、第450條、第449條、第79條，判決
    如主文。
中    華    民    國    99    年    8     月    25    日
                  民事第三庭    審判長法  官  杭起鶴
                                      法  官  孫玉文
                                      法  官  蘇正賢
以上正本證明與原本無異
不得上訴
中    華    民    國    99    年    8     月    25    日
                                      書記官  陳美萍

司法院資訊處製作；財團法人民間司法改革基金會備份。
